ACORDAO-COMPLETO-2356330

ACÓRDÃO 11481/2019 ATA 36/2019 - PRIMEIRA CÂMARA

VISTOS, relatados e discutidos estes autos de pedido de reexame interposto por Roberge Fradique da Silva, contra o Acórdão 15107/2018-TCU-Primeira Câmara,
ACORDAM os Ministros do Tribunal de Contas da União, reunidos em sessão da Primeira Câmara, diante das razões expostas pelo relator, em:
9.1. conhecer do pedido de reexame para, no mérito, negar-lhe provimento;
9.2. dar ciência deste acórdão ao recorrente e aos demais interessados.

Pedido de reexame interposto por Roberge Fradique da Silva contra o Acórdão 15107/2018TCU1ª Câmara

Primeira Câmara

Prefeitura Municipal de Coruripe - AL.

3. Interessados/Responsáveis/Recorrentes:
3.1. Responsáveis: Carla Beltrao Siqueira Wanderley (XXX.944.234-XX); Fabiana Lessa dos Santos (XXX.337.934-XX); Jeannyne Beltrão Lima Siqueira (XXX.242.724-XX); Marx Beltrão Lima Siqueira (XXX.965.644-XX); Roberge Fradique da Silva (XXX.350.904-XX); Sergio do Nascimento Targino da Conceição (XXX.449.554-XX); Vânia do Nascimento Santana (XXX.490.204-XX); Wanderson Rocha de Sá (XXX.060.924-XX)
3.2. Recorrente: Roberge Fradique da Silva (XXX.350.904-XX).

13.1. Ministros presentes: Bruno Dantas (na Presidência), Walton Alencar Rodrigues (Relator) e Vital do Rêgo.
13.2. Ministro-Substituto convocado: Augusto Sherman Cavalcanti.
13.3. Ministro-Substituto presente: Weder de Oliveira.

ACORDAO-COMPLETO-2404850

Acórdão de Relação 4075/2020 - Primeira Câmara

Acórdão de Relação

WALTON ALENCAR RODRIGUES

Ministro Vital do Rêgo.

Adoto, como relatório, instrução elaborada no âmbito da Secretaria de Recursos (peças 386-387) :
INTRODUÇÃO
1.	Trata-se de Pedido de Reexame (peça 362) interposto pelo Sr. Roberge Fradique da Silva contra o Acórdão 15107/2018-TCU-Primeira Câmara (peça 338) , que apreciou auditoria realizada no Município de Coruripe/AL.
1.1.	A deliberação recorrida apresenta o seguinte teor:
VISTOS, relatados e discutidos estes autos que tratam de auditoria no Município de Coruripe/AL para verificar a regularidade da aplicação dos recursos atinentes ao Programa Nacional de Alimentação Escolar (Pnae) , ao Programa Nacional de Apoio ao Transporte Escolar (Pnate) , ao Programa Dinheiro Direto na Escola (PDDE) , ao Programa Nacional de Construção de Quadras Poliesportivas, ao Programa Proinfância - Construção de Creches, bem como dos recursos do Fundo de Manutenção e Desenvolvimento da Educação Básica e de Valorização dos Profissionais de Educação (Fundeb) ;
ACORDAM os Ministros do Tribunal de Contas da União, reunidos em Sessão de 1ª Câmara, ante as razões expostas pelo Relator, em: 
9.1. acatar as razões de justificativa apresentadas por Carla Beltrão Siqueira Wanderley (XXX.944.234-XX) e Marx Beltrão Lima Siqueira (XXX.965.644-XX) ; 
9.2. aplicar, individualmente, aos responsáveis a seguir indicados, a multa prevista no art. 58, II, da Lei 8.443/1992, fixando-lhes o prazo de 15 (quinze) dias, a contar das notificações, para que comprovem, perante o Tribunal (art. 214, inciso III, alínea "a", do Regimento Interno/TCU) , o recolhimento das dívidas ao Tesouro Nacional, atualizadas monetariamente desde a data do acórdão até a dos efetivos recolhimentos, se forem pagas após o vencimento, na forma da legislação em vigor:
Jeannyne Beltrão Lima Siqueira (XXX.242.724-XX)                         R$ 15.000,00 
Sérgio do Nascimento Targino da Conceição (XXX.449.554-XX)     R$ 10.000,00 
Roberge Fradique da Silva (XXX.350.904-XX)                               R$  5.000,00 
Wanderson Rocha de Sá (XXX.060.924-XX)                                     R$  5.000,00 
Fabiana Lessa dos Santos (XXX.337.934-XX)                                   R$  5.000,00 
Vânia do Nascimento Santana (XXX.490.204-XX)                            R$ 5.000,00
9.3. autorizar, desde logo, nos termos do art. 28, inciso II, da Lei 8.443/1992, a cobrança judicial das dívidas, caso não atendidas as notificações. (destacamos e sublinhamos) 
HISTÓRICO
2.	Trata-se de processo de auditoria realizada no Município de Coruripe/AL, para verificar a regularidade da aplicação dos recursos atinentes ao Programa Nacional de Alimentação Escolar (Pnae) , ao Programa Nacional de Apoio ao Transporte Escolar (Pnate) , ao Programa Dinheiro Direto na Escola (PDDE) , ao Programa Nacional de Construção de Quadras Poliesportivas, ao Programa Proinfância - Construção de Creches, bem como dos recursos do Fundo de Manutenção e Desenvolvimento da Educação Básica e de Valorização dos Profissionais de Educação (Fundeb) , nos exercícios de 2011 a 2013.
2.1.	Por meio do Acórdão 1556/2013-TCU-Plenário (peça 170) foi determinado à oitiva de vários responsáveis do Município de Coruripe/AL por irregularidades na aplicação de recursos federais. O Sr. Roberge Fradique da Silva, ex-membro da comissão de licitação e ora recorrente, faz parte do rol de responsáveis. Ademais, foi constituído processo apartado de tomada de contas especial (TC Processo 026.487/2013-6) , com vistas apuração de dano ao erário por malversação de recursos dos mencionados programas, embora o ora recorrente não se encontre arrolado como responsável no feito.
2.2.	O citado responsável compareceu nestes autos e apresentou razões de justificativa (peça 288) , mas foram rejeitadas pelo Tribunal, que lhe aplicou multa, com fulcro no art. 58, II, da Lei 8.443/1992, no valor de R$ 5.000,00, conforme item 9.2. do Acórdão recorrido.  
EXAME DE ADMISSIBILIDADE
3.	Reitera-se o exame preliminar de admissibilidade efetuado por esta Secretaria (peça 370) , ratificado pelo Exmo. Ministro Walton Alencar Rodrigues (peça 373) , que concluiu pelo conhecimento do pedido de reexame, nos termos do art. 48 da Lei 8.443/1992, atribuindo efeito suspensivo em relação aos itens 9.2 e 9.3 do Acórdão 15107/2018-TCU-Primeira Câmara em relação ao recorrente.
EXAME DE MÉRITO
4.	Delimitação
4.1.	Constitui objeto do presente recurso definir se, em decorrência de o ora recorrente ter participado como membro na comissão de licitação do Munícipio de Coruripe/AL durante período que foram constatadas irregularidades na execução de programas governamentais custeados com recursos federais, é cabível a sanção que lhe foi aplicada pelo acórdão recorrido.
5.	Do suposto erro escusável no exercício das funções de membro da comissão de licitação
5.1.	Defende que houve erro escusável, com base nos seguintes argumentos (peça 362) : 
	a) é servidor desde 1999 e fora colocado na comissão de licitação da prefeitura "sem qualquer treinamento ou preparo para o exercício das funções inerentes ao cargo de 2° membro" e que "não detinha qualquer conhecimento ou sequer noção acerca dos procedimentos licitatórios vaticinados pela Lei nº 8.666/93";
	b) é "indivíduo de instrução limitada" e desconhecia os "liames pertinentes à disciplina específica das várias modalidades de licitação, porquanto nunca havia desempenhado função em tal âmbito";
	c) a participação na CPL/2011 foi "meramente figurativa e burocrática, visto que se limitou a cumprir ordens hierarquicamente superiores";
	d) "o desconhecimento da Lei e a ausência de efetiva participação para a fraude apontada no processo licitatório" não são suficientes para caracterizar o dolo ou a culpa grave pelo dano ao erário, "o que importa em evidente hipótese de erro escusável";
	e) sua participação "se limitou ao lançamento de vistos e assinaturas, além de aposição de carimbos em documentos, não havendo qualquer parecer de sua autoria, com o fito de conferir regularidade aos procedimentos, ou sequer locupletamento ilícito com os atos reputados por este Egrégio Tribunal como ilícitos", o que demonstra "boa-fé" no exercício das suas funções;
	f) o erro escusável "possui o condão de excluir o dolo e a culpa (excludente de culpabilidade) , exigidos para a tipificação da conduta prevista no art. 58, inciso II da Lei nº 8.443/92, visto que houve desconhecimento invencível da ilicitude do fato, de modo que a [sua] conduta (...) seria classificada, no máximo, como mera irregularidade, caso houvesse consciência de sua parte quanto ao conteúdo dos atos realizados", conforme doutrina de Fábio Medina Osório (Direito Administrativo Sancionador, 2005) ; e
	g) possui somente o 2º grau concluído em 1979 e desconhece "de maiores noções acerca do Direito Administrativo", bem assim de que sua conduta em momento algum é "passível de ser classificada como ato de corrupção, desonestidade funcional ou imoralidade qualificada".
5.2.	Pede, por fim, que seja reconsiderada a deliberação de modo a excluir a multa que lhe foi aplicada ou, alternativamente, seja reduzido consideravelmente seu valor caso seja "responsabilizado por atos de terceiro (s) ".
Análise
6.	De início, convém transcrever excerto do relatório que embasa o Acórdão recorrido, que trata das irregularidades constatadas na auditoria realizada no Município de Coruripe/AL e que levaram a oitiva do ora recorrente (págs. 12 a 18 da peça 340) :
11. O Sr. Roberge Fradique da Silva (CPF: XXX.350.904-XX) , membro da CPL, foi instado a apresentar razões de justificativa sobre as seguintes constatações, assim descritas na audiência:
a) Indícios de utilização de empresas fictícias e montagem/fraude de processos licitatórios envolvendo recursos do Fundeb:
 (...) 
b) A análise da pesquisa sobre dados cadastrais das empresas revelou as seguintes informações:
b.1) não foi constatada a existência de fato das empresas: (...) 
 (...) 
c) indícios de montagem/fraude identificados na análise documental realizada nos processos licitatórios:
 (...) 
11.1. Deveria, ainda, apresentar razões de justificativa por ter processado e julgado os certames licitatórios na modalidade convite, no exercício de 2011, a seguir indicado, sem observância ao disposto no art. 22, § 6º, da Lei 8.666/1993, visto que existem na praça mais de três possíveis interessados, conforme detalhado no item 3.6 do relatório de auditoria em apreço:
 (...) 
12. Justificativa: O responsável trouxe aos autos uma extensa peça (peça 288) composta de diversos documentos, principalmente certidões e extratos bancários (num total 78 folhas) , anexados às razões de justificativas propriamente ditas, constituídas de três laudas, que iniciam com uma transcrição parcial de trechos do Relatório de Auditoria em que estão sintetizadas as principais constatações da Auditoria. Logo após, sem qualquer outra menção às imputações, adentra em sua argumentação traçando um extenso retrospecto de sua biografia profissional para, em seguida, afirmar que:
 (...) 
12.1. Continua seus argumentos apontando sua situação financeira modesta como evidência de não ter participação em irregularidades:
 (...) 
12.3. Análise: Ficou demonstrado nestes autos, no Relatório de Auditoria (peça 167) que a atuação do presidente e dos membros da comissão de licitação propiciou a ocorrência das irregularidades verificadas nos procedimentos licitatórios em tela, seja por ação ou omissão. Observa-se que as irregularidades não se concretizariam sem a participação dos membros da CPL. A jurisprudência pacífica desta Corte de Contas é no sentido de que os membros de comissões de licitação serão alcançados pela jurisdição do TCU, com a imputação de débito e/ou aplicação de multa, sempre que os seus atos forem danosos ao erário ou constituírem grave ofensa à ordem jurídica. Nesse sentido, entre outros, os Acórdão 310/2011-TCU-Plenário, 1.433/2010-Plenário, 7.376/2010-1ª Câmara, 343/2009-Plenário, 768/2009-Plenário, 1.277/2009-Plenário, 2.134/2009-Plenário e 2.135/2009-Plenário.  
12.4. A vida pregressa do responsável, por mais louvável que seja, não é suficiente para conferir legalidade aos atos irregulares praticados pela Comissão de Licitação, dos quais eventuais discordâncias ou objeções que porventura tivesse deveria ter feito registrar devidamente em ata, para salvaguardar sua responsabilidade, conforme previsto no art. 51, § 3º, da Lei 8.666/1993. 
12.5. Também não foi objeto de apreciação nestes autos a situação financeira dos responsáveis, nem foi feita imputação de enriquecimento ilícito ou locupletação, caso que teria que ser apurada em instância própria. Assim, essas alegações não devem ser levadas em conta no exame de mérito, conforme inúmeros precedentes em julgados desta Corte, a exemplo do Acórdão 3.662/2016-1C, da relatoria do Min. José Mucio Monteiro, que abordou esse ponto nos seguintes termos: 9.7. Ademais, é irrelevante arguir que inexistem provas nos autos de que tenha havido locupletação do dinheiro público, desonestidade, improbidade, dolo ou má-fé, pois estes não foram os fundamentos da imputação do débito. O mesmo se pode dizer em relação ao desvio de finalidade, razão pela qual se deixa de examinar a argumentação da recorrente a respeito. 
12.6. Há que se concluir, portanto, que as razões de justificativa apresentadas não são capazes de sanear as irregularidades ou eximi-lo de sua corresponsabilidade pelas irregularidades, cuja descrição minuciosa, abrangendo a conduta dos responsáveis, o nexo de causalidade, a culpabilidade, os critérios adotados e as evidências coletadas, encontra-se nos itens 3.2 e 3.6 do Relatório de Auditoria (Peça 167, p. 17-25 e p. 59-74) , conforme indicado a seguir: - processar e julgar licitações com veementes indícios de montagem (item 3.2, p. 17- 25, da peça 167) ; - processar e julgar os certames licitatórios na modalidade convite, realizados sequencialmente, em que foram convidadas as mesmas empresas quando, nos termos do art. 22, § 6º, da Lei 8.666/1993, deveria a cada novo convite ter solicitado que um novo interessado fosse convidado. As irregularidades ocorreram no exercício de 2011, nos Convites 002/2011 e 008/2011 (material de expediente) ; Convites 018/2011 e 150/2011 (materiais de limpeza) , e para aquisição de carteiras escolares nos Convites 089/2011 e 119/2011 (item 3.6, p. 39-45, da peça 167) . 
12.7. Ademais o ofício de audiência (peça 179) foi bastante específico e minucioso na descrição das irregularidades encontradas, conforme transcrição no item 11 acima, o que possibilitava a elaboração de justificativas objetivas e pertinentes, o que não ocorreu. 
12.8. A respeito da caracterização da conduta dos responsáveis ouvidos neste processo, incluindo o signatário da peça ora em exame, a equipe de auditoria assim registrou no item 3.2.7 do Relatório (peça 167, p. 23) , com destaques aqui apostos:
 (...) 
12.8. Dessa forma, devem ser rejeitadas as razões de justificativa apresentadas, e proposta a aplicação da multa prevista no art. 58, inciso II, da Lei 8.443/1992. (destacamos e sublinhamos) 
6.1.	Nota-se que as alegações apresentadas no presente recurso são meras reiterações do que apresentou em suas razões de justificativa na audiência realizada e que já foram rechaçadas pelo Tribunal. O Sr. Roberge Fradique da Silva volta novamente ponderar acerca da sua condição pessoal para eximir-se da sua responsabilidade, mas não apresenta argumentos e documentos que descaracterizem as irregularidades apontadas no relatório de auditoria.
6.2.	Sobre a suposta falta de preparo para atuar em comissão de licitação, deve ser salientado que a ninguém é dado alegar o desconhecimento da lei para se furtar ao seu cumprimento, particularmente em se tratando de servidor público. Ora, se assim fosse, a eficácia das regras jurídicas estaria totalmente prejudicada e a ignorância iria sempre acudir a torpeza, o que inviabilizaria qualquer contrato social.
6.3. 	O regime jurídico administrativo assenta-se em dois princípios basilares: supremacia do interesse público sobre o privado e indisponibilidade do interesse público pela Administração. Segundo alguns doutrinadores, todos os demais princípios afetos à Administração Pública derivariam desses princípios basilares. Assim, além desses alicerces, não há desconsiderar o princípio da legalidade expressamente consignado no art. 37, caput, da Constituição Federal. As irregularidades constatadas, que tiveram a participação do ora recorrente, na condição de membro de comissão de licitação, infringiram diversos princípios e regras de direito público, especialmente da Lei 8.666/93.    
6.4.	Acerca do dolo ou culpa grave, cabe salientar que a responsabilidade dos jurisdicionados perante o TCU é de natureza subjetiva, caracterizada mediante a presença de simples culpa stricto sensu, sendo desnecessária a caracterização de conduta dolosa ou má-fé da pessoa para que este seja responsabilizado (Acórdão 9004/2018-TCU-Primeira Câmara e 6.943/2015-TCU-1ª Câmara, 1512/2015TCU-Plenário, todos da relatoria do Ministro Bruno Dantas e 635/2017-TCU-Plenário, da relatoria do Ministro Aroldo Cedraz) . Desse modo, é suficiente a ocorrência de grave irregularidade, a identificação da conduta do responsável que caracterize sua culpa, seja por imprudência, imperícia ou negligência, e a demonstração do nexo de causalidade entre a conduta culposa (stricto sensu) e a irregularidade cometida, o que está minunciosamente demonstrado nas razões que levaram a aplicação de multa ao recorrente e transcritas no item 6 deste exame.
6.5. 	Também é infundado o argumento de que a falta de locupletamento pessoal atestaria boa-fé, tendo em vista a jurisprudência desta Corte de Contas, segundo a qual a boa-fé deve ser aferida objetivamente, sendo necessário constatar algum ato ou fato capaz de caracterizar a conduta zelosa e diligente dos responsáveis, mediante prova nos autos, o que inexistiu no presente caso (Acórdão 1894/2018-TCU-Segunda Câmara e 88/2008-TCU-Plenário, ambos da relatoria do Ministro Augusto Nardes, 2399/2014-TCU-Plenário, da relatoria do Ministro José Múcio, 1157/2008-TCU-Plenário, da relatoria do Ministro Augusto Shermann) .
6.6.	A alegação de que não cabe responsabilização porque houve erro escusável também não procede, pois, nos termos da Súmula-TCU 249, para ocorrer o chamado "erro escusável de interpretação da lei" deverá ser analisado, necessariamente, à luz do princípio da legalidade estrita, ou seja, só não haverá a devolução dos valores percebidos indevidamente, que não é caso do recorrente, já que se trata de sanção e não devolução de recursos propriamente dito, quando o texto legal comportar mais que uma interpretação razoável e o intérprete, no caso, a autoridade legalmente investida em função de direção, orientação e supervisão tiver adotado uma delas, não se admitindo analogias ou interpretações extensivas que extrapolem o sentido da norma. No caso sob exame, o recorrente, como membro de comissão de licitação, por ação ou omissão contribuiu para ocorrência de diversas irregularidades em processos licitatórios custeadas com recursos de programas federais, pois os ilícitos não se materializavam sem a participação dos membros da CPL. 
6.7.	Igualmente o argumento de que se limitou a cumprir ordens hierarquicamente superiores é descabido, pois é consabido que não cabe ao servidor executar ordens manifestamente ilegais e que sempre é possível, em última instância, solicitar o desligamento do cargo/função pública para evitar o cometimento de ilícitos na hipótese de haver coação de superiores para a prática de determinados atos.
6.8.	As sanções, de um modo geral, apresentam pelo menos duas funções: I) punitiva em razão da (s) irregularidade (s) cometida (s) pelo (s) transgressor (es) e, II) pedagógica para a própria pessoa que cometeu o ilícito e para as demais, de modo que a conduta sancionatória não volte a ocorrer, pois maléfica a sociedade. A multa aplicada ao recorrente com base no art. 58, II, da Lei 8.443/1992, também tem como propósito tais funções, razão pela qual não cabe sua exclusão ou mesmo redução, pois foi imputada por conduta irregular própria e não exclusivamente por terceiros, como defende o recorrente.  
6.9.	Ainda acerca da multa aplicada ao Sr. Roberge Fradique da Silva, cabe salientar que em 2018, ano que foi prolatada a deliberação recorrida, o Tribunal poderia aplicar multa com base no dispositivo mencionado até o valor de R$ 59.988,01, enquanto atualmente é de R$ 62.237,56. Portanto, a multa aplicada ao recorrente (R$ 5.000,00) não correspondia nem 10% do valor limite, mais razão ainda para sua manutenção no valor fixado, tendo em vista sua participação em diversas irregularidades na comissão de licitação da prefeitura municipal de Coruripe/AL.
CONCLUSÃO
7.	Da análise anterior, conclui-se que não foram apresentados argumentos e documentos que afaste a responsabilidade do Sr. Roberge Fradique da Silva, na condição de membro de comissão de licitação do Município de Coruripe/AL, nas irregularidades constatadas na execução de programas federais na municipalidade, devendo ser mantida a multa, no valor fixado, que lhe foi aplicada pelo Tribunal com fulcro no art. 58, inciso II, da Lei 8.443/1992.
7.1.	Com base nessas conclusões, propõe-se negar provimento ao recurso.
PROPOSTA DE ENCAMINHAMENTO
8.	Ante o exposto, submetem-se os autos à consideração superior, propondo-se, com fundamento no art. 48 da Lei 8.443/1992 c/c os artigos 285 e 286, parágrafo único, do RI/TCU:
	a) conhecer do recurso e, no mérito, negar-lhe provimento; e
	b) cientificar ao recorrente e os demais interessados do acórdão que vier a ser prolatado, ressaltando-se que o relatório e o voto que o acompanharem podem ser consultados no endereço www.tcu.gov.br/acordaos, no dia seguinte ao de sua oficialização.
	É o relatório.

8.1. Rodrigo Molina Resende Silva (28.438/OAB-DF) e outros, representando Marx Beltrão Lima Siqueira.  
8.2. Morgana Pedrosa de Barros Torres (11.259/OAB-AL), representando Jeannyne Beltrão Lima Siqueira.  
8.3. Simone Pedrosa de Barros Torres (10.482/OAB-AL), representando Fabiana Lessa dos Santos, Sergio do Nascimento Targino da Conceição, Vânia do Nascimento Santana e Wanderson Rocha de Sá.

Não atuou.

Relatório de auditoria. irregularidades na execução de programas governamentais custeados com recursos federais. Rejeição das razões de justificativa e aplicação de multa aos responsáveis. Pedido de reexame. conhecimento. Não provimento.

RELATÓRIO DE AUDITORIA (RA)

Secretaria de Recursos (SERUR); Secretaria de Controle Externo da Educação (SecexEduc).

Trata-se de pedido de reexame interposto por Roberge Fradique da Silva a fim de afastar a multa que lhe foi imposta pelo Acórdão 15107/2018-TCU-Primeira Câmara, que apreciou auditoria realizada no Município de Coruripe/AL para verificar a regularidade da aplicação dos recursos atinentes ao Programa Nacional de Alimentação Escolar (Pnae) , ao Programa Nacional de Apoio ao Transporte Escolar (Pnate) , ao Programa Dinheiro Direto na Escola (PDDE) , ao Programa Nacional de Construção de Quadras Poliesportivas, ao Programa Proinfância - Construção de Creches, bem como dos recursos do Fundo de Manutenção e Desenvolvimento da Educação Básica e de Valorização dos Profissionais de Educação (Fundeb) .
	O recorrente era membro de comissão de licitação no período de execução dos programas auditados e foram-lhe atribuídas as seguintes irregularidades: indícios de utilização de empresas fictícias, com montagem/fraude de processos licitatórios e processamento de convite sem observância do art. 22, § 6º, da Lei 8.666/1993. 
	Em síntese, alega que atuou de forma figurativa e burocrática, cumprindo ordens de superiores. Não tinha conhecimento sobre licitação, pois tem instrução limitada e não participou de treinamento para exercício das funções. Entende que incorreu em erro escusável e que não ficaram caracterizados má-fé, dolo ou culpa grave.
	A Serur refutou todos os argumentos apresentados e se pronunciou pelo não provimento do recurso.
	Ratifico o conhecimento do recurso, conforme despacho de peça 373, uma vez satisfeitos os requisitos previstos no art. 48 da Lei 8.443/1992.
	Acolho o parecer da unidade técnica como razões de decidir.
	A auditoria verificou que 82% dos certames realizados pelo Município tiveram como vencedoras empresas que não existiam de fato e que estas possuíam vínculos de relacionamento com funcionários da Prefeitura. Ficaram evidentes montagem e fraude dos processos licitatórios.
	A decisão recorrida concluiu que:
 A atuação do presidente e dos membros da comissão de licitação propiciou a ocorrência das irregularidades verificadas nos procedimentos licitatórios em tela, seja por ação ou omissão. Observa-se que as irregularidades não se concretizariam sem a participação dos membros da CPL. A jurisprudência pacífica desta Corte de Contas é no sentido de que os membros de comissões de licitação serão alcançados pela jurisdição do TCU, com a imputação de débito e/ou aplicação de multa, sempre que os seus atos forem danosos ao erário ou constituírem grave ofensa à ordem jurídica
	Os argumentos do recorrente sobre não conhecimento das normas e atuação meramente burocrática, em cumprimento de ordens superiores, não podem ser aceitos, pois não é possível ao gestor alegar desconhecimento da lei. As irregularidades verificadas infringiram diversos princípios e regras de direito público e não devia o responsável executar ordens manifestamente ilegais.
	Ademais, a responsabilidade dos jurisdicionados perante o TCU é de natureza subjetiva, caracterizada mediante a presença de simples culpa stricto sensu, sendo desnecessária, para responsabilização, a caracterização de conduta dolosa ou má-fé. Está devidamente demonstrado nas razões que levaram a aplicação de multa a ocorrência de grave irregularidade cometida pelo responsável, o que caracterize sua culpa, seja por imprudência, imperícia ou negligência.
	Por fim, cabe rechaçar as alegações relativas a erro escusável. Ao responsável não foi imputado débito, mas sanção pecuniária prevista no artigo 58 da Lei 8.443/1992 e era evidente a ilegalidade dos procedimentos adotados pela comissão de licitação.
	Verifico que o valor da multa, fixado em R$ 5.000,00, está dentro dos limites previstos na Lei Orgânica e no Regimento Interno do Tribunal. Considero-o adequado à gravidade da conduta do recorrente.
Diante do exposto, nego provimento ao pedido de reexame interposto por Roberge Fradique da Silva e voto para que o Tribunal adote o acórdão que ora submeto à apreciação do Colegiado.
TCU, Sala das Sessões Ministro Luciano Brandão Alves de Souza, em 8 de outubro de 2019.
WALTON ALENCAR RODRIGUES 
Relator